最高法院民事判決　　　　　　　　　 110年度台上字第2964號
上　訴　人　洪宏翔

訴訟代理人　李岳洋律師
　　　　　　洪維駿律師
被 上訴 人　曾金鳳

　　　　　　陳省如
　　　　　　廖文琪

上列當事人間請求拆屋還地等事件，上訴人對於中華民國110年4
月30日臺灣高等法院第二審更審判決（109年度上更一字第44 號
），提起上訴，本院判決如下：
    主  文
原判決廢棄，發回臺灣高等法院。
    理  由
一、上訴人主張：伊為坐落臺北市○○段○小段422地號土地（
    下稱系爭土地）共有人，及其上同段第744建號建物（門牌
    號碼為臺北市○○○路0段000巷00弄00號5樓，下稱5樓建物
    ）所有人，被上訴人曾金鳳、陳省如、廖文琪同為系爭土地
    之共有人，曾金鳳為原審判決附表（下稱附表）編號1、陳
    省如為編號2、廖文琪為編號3及4建物（與編號1、2建物，
    合稱系爭建物）所有人，兩造均為敦化大廈（舊名福壽大廈
    ，下稱系爭大廈）區分所有權人。被上訴人未經全體共有人
    同意，各逾其專有部分搭建如附表「上訴人上訴請求之拆除
    增建物」欄所示D10、D11、C10、C11、A12、A13、A14、B9
    之增建物（下合稱系爭增建物），而無權占用系爭大廈屋頂
    平臺領空及共有外牆，侵害全體共有人權利等情，爰依民法
    第767條第1項前段、中段及第821條規定，求為命被上訴人
    將附表所示各增建物拆除，並回復原狀之判決（逾此部分請
    求，未繫屬本院，不予贅述）。
二、被上訴人則以：伊搭建系爭增建物，係為保存建物正常使用
    之必要設置，面積甚小，未危害系爭大廈結構安全或侵害上
    訴人之共有權利。廖文琪搭建之A13、B9 增建物，未逾其專
    有範圍。上訴人不斷興訟，顯係權利濫用等語，資為抗辯。
三、原審維持第一審所為不利於上訴人之判決，駁回其上訴，係
    以：依民國98年1月23日修正前民法第799條之規定，系爭大
    廈外牆面、樓頂平臺應屬區分所有人所共有。被上訴人所有
    D10、D11、C10、C11、A12、A14之增建物，雖分別占用系爭
    大廈共用部分如臺北市大安地政事務所（稱大安地政事務所
    ）105年3月10日土地複丈成果圖（下稱系爭附圖）所示之外
    牆、屋頂平臺，其中D10、D11占用如系爭附圖第7 頁所示面
    積各17.69、6.12平方公尺，C10、C11各占用2.27、7.87 平
    方公尺、A12、A14各占用0.87、4.83 平方公尺。惟審酌D10
    為遮陽板及防盜窗，係供室內空間使用，僅是向外延伸陽台
    空間，A12 為增建平臺，各樓層相同位置均有相同空間，為
    早已存在之增建物，其餘D11、C10、C11、A14僅係在露台上
    方增建遮陽板、棚架或排雨水管，占有系爭大廈共有部分面
    積均不大，又位於9樓，對於上訴人所有5樓建物之使用，並
    未構成妨害，亦無證據證明危及大樓結構，縱使排除占有，
    上訴人亦無使用該共有部分可能，是其行使權利所得利益甚
    少，而被上訴人如拆除上開增建物，將導致未占用共有部分
    之遮陽板、棚架應一併拆除，造成損害甚大，上訴人顯係以
    損害被上訴人為主要目的，有違民法第148條第1項之規定。
    次就A13、B9 增建物，依第一審法院囑託大安地政事務所套
    繪比對臺北市政府都市發展局使用執照之竣工圖後，固顯示
    A13、B9 均未在竣工圖範圍內，然廖文琪稱未超過專有部分
    ，並提出凱順測量有限公司（下稱凱順公司）所製作「敦化
    大廈建號○○段○小段767、776、748、758建號增建物實測
    測量報告書」（下稱實測報告書）為據。參以大安地政事務
    所105年3月21日建物測量成果圖（下稱建物測量成果圖），
    係就系爭建物補測露台、陽台位置、面積，並完成第1次登
    記，有無逾越專有部分，當以建物測量成果圖所示位置、面
    積為依據。又依大安地政事務所110年1月7日函稱系爭附圖
    係依竣工圖繪製而成，故不因建物測量成果圖之測量結果而
    有所變動，凱順公司則係依建物測量成果圖上露台標示尺寸
    進行量測，因測繪依據不同，致其複丈成果圖與凱順公司實
    測報告書不一致等情，則凱順公司之實測報告書，既載明A1
    3、B9增建物未逾越露台及陽台範圍，自未侵害上訴人之共
    有權利，上訴人訴請拆除系爭增建物並回復原狀，均無理由
    ，不應准許為由，為判斷之基礎。
四、按民法第148 條規定行使權利不得以損害他人為主要目的，
    若當事人行使權利，雖足使他人蒙受不利，然非以損害他人
    為主要目的，即不在該條所定範圍之內。查系爭大廈外牆、
    樓頂平臺應為系爭大廈各區分所有人所共有，而有使用限制
    ，且被上訴人所有D10、D11、C10、C11、A12、A14增建物，
    分別占用系爭大廈共用部分之外牆、屋頂平臺，上訴人得依
    民法第767條第1項前段、中段、第821 條規定行使共有人權
    利，此為原審所認定，倘若無訛，上訴人於事實審主張：系
    爭增建物係待拆違建，且占用系爭大廈共有部分，損及大廈
    外牆、美觀等，侵害全體共有人就領空、外牆或周圍上下之
    所有權等情（原審更審卷㈠第314、318至320 頁），提出臺
    北市建築管理工程處105年10月12 日函文為參（原審更審卷
    ㈠第161至174頁），則上訴人基於共有人身分，行使權利後
    ，系爭大廈全體共有人所能取得之利益及對被上訴人可能造
    成之損失究竟如何，系爭建物是否已屬待拆除違建等情，自
    有待詳查釐清，原審未予細究，並綜合全情加以衡量比較，
    徒以系爭增建物對於上訴人所有5 樓建物之使用未構成妨害
    ，縱使拆除，上訴人亦無使用之可能，遽認其提起本件訴訟
    係以損害被上訴人為主要目的，已屬速斷。其次，原審雖以
    廖文琪自行提出凱順公司製作之實測報告書為據，認A13 、
    B9增建物，未超出其專有之露台、陽台範圍。然上訴人於事
    實審即否認該測量報告之證明力，並聲請法院函請權責機關
    進行測量（原審更審卷㈠第332頁），雖經原審向大安地政
    事務所函詢A13、B9面積是否會因105年建物測量成果圖測量
    結果而有所變動，及有無超出露台專有部分面積？僅據大安
    地政事務所110年1月7 日函覆稱：其係竣工圖繪製而成，故
    測量結果不會變動，凱順公司則係依105 年建物測量成果圖
    上露台標示尺寸進行量測，因測繪依據不同，致該所測量成
    果圖與凱順公司實測報告書不一致（原審更審卷㈠第387 至
    第388 頁），惟該實測報告書究是否正確可採，似仍不明，
    原審未為詳查，並說明上訴人之聲請不必要之原因，即為上
    訴人不利之認定，亦有可議。上訴論旨，指摘原判決違背法
    令，求予廢棄，非無理由。
五、據上論結，本件上訴為有理由。依民事訴訟法第477條第1項
    、第478條第2項，判決如主文。
中    華    民    國   111    年    5     月    11    日
                      最高法院民事第八庭
                          審判長法官  陳  玉  完  
                                法官  周  舒  雁  
                                法官  陳  麗  玲  
                                法官  黃  書  苑  
                                法官  謝  說  容  
本件正本證明與原本無異
                                      書  記  官 
中    華    民    國   111    年    5     月    31    日